【裁判字號】    98,簡上,292
【裁判日期】    990430
【裁判案由】    損害賠償
【裁判全文】
臺灣高雄 地方法院民事判決           98年度簡上字第292號
上  訴  人    丁○○
兼訴訟代理人  丙○○
被上訴人      乙○○
兼訴訟代理人  甲○○
當事人間請求損害賠償事件，上訴人對於民國98年7 月1 日本院
98年度雄簡字第1621號第一審判決提起上訴，經本院於民國99年
4 月7 日言詞辯論終結，判決如下：
    主      文
原判決關於駁回上訴人後開第二項之訴部份，及該部份假執行之
聲請，並訴訟費用之裁判均廢棄。
被上訴人甲○○應給付上訴人各新台幣參仟元，及均自民國九十
八年四月二十三日起至清償日止，按週年利率百分之五計算之利
息。
其餘上訴駁回。
第一、二審訴訟費用，由被上訴人甲○○負擔百分之五，餘由上
訴人負擔。
    事實及理由
一、上訴人起訴主張：兩造為住居高雄市新興區○○○路7 號公
    寓之上下樓住戶，被上訴人因其開設於一樓之金唻發彩券行
    違規占用騎樓地營業遭員警取締開立罰單，認為係上訴人所
    檢舉指使，竟因之對上訴人懷恨在心，而基於公然侮辱上訴
    人之意思，明知上訴人於民國98年2 月20日晚上放置在上開
    公寓一樓公共樓梯間之二個塑膠袋（其中內裝欲給獨居老人
    舊衣物之黑色塑膠袋，係上訴人丁○○所置放；另一內裝回
    收之保特瓶塑膠瓶杯、紙板、廣告信件等物之透明塑膠袋，
    係上訴人丙○○所置放）並非垃圾，亦無發出惡臭，及已置
    於該公共樓梯間已逾3 日之情形，竟於98年2 月20日晚上共
    同拍攝照片後，將上開2 個塑膠袋之照片貼於其2 人所製作
    之公告上，而在上開公寓一樓公共樓梯間張貼內容為：「公
    告：如照片所示之二袋垃圾，棄置於該公共樓梯間已逾三日
    ，其已發出惡臭，為維全體住戶居家環境整潔，避免因於此
    滋生病媒蚊，特此告示置放該物之人，逕行於五日內將其移
    除，否當於公告揭示起算第十日後，委請清潔公司代為清理
    ，該清理行為係為本公寓住戶公共利益，故該費用由全體住
    戶分擔之。亦請各住戶勿隨意將垃圾、廚餘、廢棄物放置於
    此，以維公共環境衛生整潔」等語之公告。然上開2 袋塑膠
    袋由外觀即可看出其內容，且被上訴人明知上開2 個塑膠袋
    為上訴人所放置，卻仍故意以張貼上開公告之方式公然侮辱
    上訴人，已侵害上訴人之名譽權而構成侵權行為，上訴人自
    得請求名譽權受損害之精神上損害賠償，爰依侵權行為之法
    律關係聲明請求被上訴人應連帶賠償上訴人丙○○、丁○○
    各新台幣（下同）4 萬元、8 萬元之精神慰撫金，及均自訴
    狀繕本送達翌日起至清償日止按年息5 ％計算之利息，並願
    供擔保請求宣告假執行。
二、被上訴人則以：被上訴人甲○○固有在上開處所張貼前揭公
    告及照片，然並未指明係何人所放置，亦不知係何人所為，
    僅係單純為維護全體住戶居家環境及安全，乃善意張貼公告
    ，希望行為人自行移置他處，嗣當晚2 袋塑膠袋及公告均不
    翼而飛，被上訴人甲○○亦未多作聯想，詎竟遭上訴人以此
    為由請求損害賠償，而被上訴人乙○○並不知情亦未共同參
    與被上訴人甲○○張貼公告之行為，自無共同侵權行為等語
    置辯。並均聲明：駁回上訴人之訴。
三、原審經審理後，為上訴人敗訴之判決，並駁回其假執行之聲
    請。上訴人不服，提起上訴，並於本院聲明：（一）原判決
    廢棄。（二）被上訴人應連帶給付上訴人丙○○4 萬元、上
    訴人丁○○8 萬元，及均自訴狀繕本送達翌日起至清償日止
    ，按年息5 ％計算之利息。被上訴人則於本院聲明：駁回上
    訴。
四、兩造爭執及不爭執事項：
（一）不爭執事項：
      被上訴人甲○○有於98年2 月20日於系爭公寓一樓公共樓
      梯間張貼內容為：「公告：如照片所示之二袋垃圾，棄置
      於該公共樓梯間已逾三日，其已發出惡臭，為維全體住戶
      居家環境整潔，避免因於此滋生病媒蚊，特此告示置放該
      物之人，逕行於五日內將其移除，否當於公告揭示起算第
      十日後，委請清潔公司代為清理，該清理行為係為本公寓
      住戶公共利益，故該費用由全體住戶分擔之。亦請各住戶
      勿隨意將垃圾、廚餘、廢棄物放置於此，以維公共環境衛
      生整潔」等語之公告。並有上訴人提出之上開公告照片在
      卷可稽（原審卷第10-12頁）。
（二）爭執事項:
  １、被上訴人甲○○有無上訴人所指之故意以張貼公告的方式
      公然侮辱上訴人，而侵害上訴人名譽權之侵權行為？
  ２、被上訴人乙○○有無參與甲○○上開行為？
五、本院之判斷：
（一）被上訴人甲○○有無上訴人所指之故意以張貼公告的方式
      公然侮辱上訴人，而侵害上訴人名譽權之侵權行為？
      被上訴人甲○○固以其雖有在上開處所張貼前揭公告及照
      片，然並未指明係何人所放置，亦不知係何人所為云云抗
      辯。惟查：
  １、上開二個塑膠袋係上訴人2 人於98年2 月20日晚上始置放
      於上開公寓之一樓公共樓梯間，其中之黑色塑膠袋內係裝
      置欲給獨居老人之舊衣物，另一只透明塑膠袋內則係裝置
      回收之保特瓶塑膠瓶杯、紙板、廣告信件等物，並無「係
      二袋垃圾」、「已發出惡臭」、「已置放逾三日」之情形
      等情，業據上訴人陳明在卷，並有上開公告上之二個塑膠
      袋照片，及上訴人提出之透明塑膠袋內之廣告信件照片（
      原審卷第10 1-102頁）可資佐證，被上訴人對上訴人主張
      之上開事實於原審及本院調查審理中亦不爭執，並於本院
      準備程序中自承無法就公告中所記載之「係二袋垃圾」、
      「已發出惡臭」、「已置放逾三日」等事實舉證以實其說
      （參本院卷第135 頁之準備程序筆錄），依上開事證，上
      訴人主張之此部份事實，自足認定屬實。
  ２、被上訴人甲○○雖辯稱其並未指明係何人所放置，亦不知
      係何人所為云云。惟查，上開2 個塑膠袋中之透明塑膠袋
      內裝置有「高雄市高雄市新興區○○○路7 號4 樓、丁○○先生」收等之多封廣告信件，而可自透明塑膠袋一望即
      知係上訴人丁○○之物等情，有上訴人提出之廣告信件照
      片在卷可稽（原審卷第101-102 頁），依此情形，一般人
      均一望即可得知上開塑膠袋係上訴人家之物，自可知悉係
      上訴人所置放之物，乃被上訴人甲○○竟委稱不知，其所
      辯已不足採。再以被上訴人甲○○就一般人均會知悉之情
      形竟委稱不知，再佐以兩造係上開公寓之上下樓住戶，因
      相處不睦，前已發生多件糾紛並互相提出檢舉、訴訟，兩
      造均互相非常注意對方之出入起居，被上訴人甲○○事後
      並在其二樓住處裝設攝錄影機以監視上訴人出入情形，此
      為被上訴人甲○○所不爭執之事實堪認屬實等情狀綜合判
      斷，上訴人主張被上訴人甲○○係故意於上開公告中以上
      開2 個塑膠袋「係二袋垃圾」、「已發出惡臭」、「已置
      放逾三日」等語之不實事實公諸於全體住戶週知，則該谷
      告內容張貼之情形將會使人產生認為行為人缺乏公德心之
      嫌惡感覺，此自已使社會上對其之評價有所貶損，上訴人
      主張此行為已侵害其名譽權，即屬有據，堪認屬實。
（二）被上訴人乙○○有無參與甲○○上開行為？
      按「當事人主張有利於己之事實者，就其事實有舉證之責
      任。」，民事訴訟法第277 條前段定有明文。次按「民事
      訴訟如係由原告主張權利者，應先由原告負舉證之責，若
      原告先不能舉證，以證實自己主張之事實為真實，則被告
      就其抗辯事實即令不能舉證，或其所舉證據尚有疵累，亦
      應駁回原告之請求。」，有最高法院17年上字第917 號判
      例要旨可參。經查，上訴人主張被上訴人乙○○亦有參與
      甲○○上開行為之事實，為被上訴人乙○○所否認，上訴
      人自應舉證以實其說。就此，上訴人雖以被上訴人甲○○
      於張貼上開公告前之十餘分鐘前，被上訴人乙○○曾先行
      至隔壁高雄市新興區○○○路5 號之機車行內，被上訴人
      甲○○嗣後再手持上開公告進入機車行內，之後被上訴人
      甲○○再手持上開公告至上述樓梯間張貼公告後拍照，其
      二人曾共同於上開機車行內，另被上訴人乙○○之後亦曾
      遇到住於上開公寓3 樓之許姓鄰居並為問侯、寒暄，卻未
      向許姓鄰居查問張貼二袋「垃圾」公告之情事，足認被上
      訴人乙○○應確實知情云云，並提出照片5 張為證（原審
      卷第103-106 頁）云云。惟查，依上訴人主張之上開事實
      可知，被上訴人甲○○於進入被上訴人乙○○所在之上開
      機車行之前，係已先行製作好上開公告，並非是於進入機
      車行後，始由其二人共同於機車行內製作上開公告，依此
      情形，自只能認定係由被上訴人甲○○一人製作上開公告
      ，而被上訴人甲○○張貼上開公告時被上訴人乙○○亦未
      陪同被上訴人甲○○共同至上開一樓樓梯間，依此情形，
      自只能認定製作及張貼上開公告均是被上訴人甲○○一人
      所為，被上訴人乙○○並未參與製作或張貼之行為，而上
      訴人又無法舉證證明被上訴人乙○○曾與被上訴人甲○○
      有共同意思聯絡，自不足認定其2 人曾有共同侵權行為。
      至於被上訴人乙○○就被上訴人甲○○欲張貼上開公告之
      情事雖足以認定知情，惟因知情未阻止，與共同侵權行為
      之意思聯絡尚屬有間，只有知情並不足以認定其有共同侵
      權行為，故上訴人之此部份主張，即不足採。
（三）按「因故意或過失，不法侵害他人之權利者，負損害賠償
      責任。故意以背於善良風俗之方法，加損害於他人者亦同
      。」；「不法侵害他人之身體、健康、名譽、自由、信用
      、隱私、貞操，或不法侵害其他人格法益而情節重大者，
      被害人雖非財產上之損害，亦得請求賠償相當之金額。」
      ，民法第184 條第1 項、第195 條第1 項前段定有明文。
      次按「民法上名譽權之侵害非即與刑法之誹謗罪相同，名
      譽有無受損害，應以社會上對個人評價是否貶損作為判斷
      之依據，苟其行為足以使他人在社會上之評價受到貶損，
      不論其為故意或過失，均可構成侵權行為，其行為不以廣
      佈於社會為必要，僅使第三人知悉其事，亦足當之。」，
      有最高法院90年台上字第646 號判例要旨可資參照。再按
      精神慰撫金金額之酌定，除被害人所受之傷害程度外，尚
      應審酌兩造之身份地位、學識經歷、財產狀況、痛苦程度
      等情節而定之。經查，被上訴人甲○○確有上訴人主張之
      上開公然侮辱侵害上訴人名譽權之侵權行為，業見前述，
      上訴人自得依上開法條之規定請求被上訴人甲○○給付精
      神慰撫金。本院審酌被上訴人甲○○係於上開公告中以上
      開2 個塑膠袋「係二袋垃圾」、「已發出惡臭」、「已置
      放逾三日」等語之不實事實侮辱上訴人，而上開公寓只有
      一至四樓共8 戶之住戶，業據兩造陳明在卷，上訴人係於
      不得置放私人物品之上開公寓一樓公共樓梯間放置塑膠袋
      ，其行為亦有不當等情，認上訴人名譽受損之情節尚非重
      ；另上訴人丁○○是資深新聞工作者，曾擔任報社之副主
      任及美華報導雜誌之副總編輯，現任職台灣時報南部新聞
      中心，名下有股票及報社等投資款共5 筆，上訴人丙○○
      大學畢業後曾先後擔任老師、美華報導雜誌撰述委員，名
      下有土地、房屋及股票等投資共4 筆；被上訴人甲○○係
      開設彩券行，名下有土地、房屋及股票等投資共11筆等情
      ，業據兩造陳明在卷，並有本院調取之兩造稅務電子閘門
      財產所得調卷明細表（本院卷第37頁以下）在卷可稽等，
      兩造之上開身份、地位、教育程度、經濟狀況，及原告所
      受之精神痛苦程度等一切情狀，認上訴人請求被上訴人甲○○分別給付上訴人丙○○4 萬元、上訴人丁○○8 萬元
      之精神慰撫金尚屬過高，應以各得請求3,000 元始為公平
      合理及適當，其2 人之此部份請求應予准許；至其等逾此
      數額之請求，應認過高，不應准許。
六、綜上所述，本件上訴人依侵權行為之法律關係，請求被上訴
    人給付之上開金額，於得請求被上訴人甲○○各給付3,000
    元，及均自起訴狀送達翌日之98年4 月23日起至清償日止，
    按年息百分之5 計算之利息部份，為有理由，應予准許。至
    其逾此部份之請求，則為無理由，應予駁回。原審就上開應
    准許部分，為上訴人敗訴之判決，並駁回其假執行聲請，尚
    有未洽，上訴意旨指摘原判決此部分不當，求予廢棄改判，
    為有理由，爰將原判決此部分廢棄，並改判如主文第2 項所
    示；另原審就上開不應准許部分，為上訴人敗訴之判決，經
    核於法並無不合，上訴意旨指摘原判決此部分不當，求予廢
    棄改判，為無理由，應予駁回。
七、本件事證及法律關係已顯然，兩造之其他主張抗辯及證據即
    無另予審酌之必要，併予敘明。
八、據上論結，本件上訴為一部有理由，一部無理由，依民事訴
    訟法第436 條之1 第3 項、第450 條、第449 條第1 項、第
    79條，判決如主文。
中    華    民    國    99    年    4     月    30    日
                  民事第四庭  審判長法  官  黃宏欽
                                    法  官  楊淑儀
                                    法  官  郭文通
正本係照原本作成。
本判決不得上訴。
中    華    民    國    99    年    4     月    30    日
                                    書記官  黃琬婷

司法院資訊處製作；財團法人民間司法改革基金會備份。
